ACORDAO-COMPLETO-2553499

ACÓRDÃO 6987/2022 ATA 35/2022 - PRIMEIRA CÂMARA

VISTOS, relatados e discutidos estes autos de recurso de reconsideração interposto contra o Acórdão 15118/2018-TCU-Primeira Câmara, 
ACORDAM os Ministros do Tribunal de Contas da União, reunidos em sessão da Primeira Câmara, diante das razões expostas pelo relator, em:
9.1. com fulcro nos arts. 32, inciso I, e 33 da Lei 8.443/1992, conhecer do recurso de reconsideração interposto pelo sr. Newton Lima Silva;
9.2. quanto ao mérito, negar-lhe provimento, mantendo inalterados os termos da deliberação vergastada; e
9.3. dar ciência deste acórdão ao recorrente.

Recurso de reconsideração interposto contra decisão que julgou irregulares as contas do responsável, com imputação de débito e multa.

Primeira Câmara

Prefeitura Municipal de Ilhéus/BA

3. Recorrente: Newton Lima Silva (XXX.413.425-XX)

13.1. Ministros presentes: Walton Alencar Rodrigues (Presidente) e Benjamin Zymler (Relator).
13.2. Ministro-Substituto convocado: Weder de Oliveira.
13.3. Ministro-Substituto presente: Augusto Sherman Cavalcanti.

BENJAMIN ZYMLER

Ministro-Substituto Augusto Sherman Cavalcanti

Transcreve-se abaixo, com alguns ajustes de forma, a última instrução elaborada pela Secretaria de Recursos (Serur) , inserta à peça 140:
"INTRODUÇÃO
Trata-se de recurso de reconsideração (peça 93) interposto por Newton Lima Silva contra o Acórdão 15.118/2018-1a Câmara (peça 50) , relatado pelo Ministro Augusto Sherman.
1.1. Reproduz-se o teor do dispositivo da decisão impugnada, omitidos apenas os quadros de valores a ressarcir contidos no seu subitem 9.2.1:
'ACORDAM os Ministros do Tribunal de Contas da União, reunidos em sessão da Primeira Câmara, ante as razões expostas pelo Relator, em:
9.1. considerar revéis os Srs. Valderico Luiz dos Reis (CPF XXX.050.807-XX) e Newton Lima Silva (CPF XXX.413.425-XX) , nos termos do disposto no art. 12, § 3°, da Lei 8.443/92;
9.2. com fundamento nos arts. 1°, inciso I, 16, inciso III, alínea 'c', da Lei 8.443/1992 c/c os arts. 19 e 23, inciso III, da mesma lei, julgar irregulares as contas dos Srs. Valderico Luiz dos Reis (CPF XXX.050.807-XX) e Newton Lima Silva (CPF XXX.413.425-XX) , condenando-os ao pagamento das quantias a seguir discriminadas, com a fixação do prazo de quinze dias, a contar das notificações, para que comprovem, perante este Tribunal (art. 214, inciso III, alínea 'a', do Regimento Interno) , o recolhimento das dívidas aos cofres do Fundo Nacional de Assistência Social, atualizada monetariamente e acrescida dos juros de mora, calculados a partir das respectivas datas, até a data do recolhimento, na forma prevista na legislação em vigor:
9.2.1. Responsável: Sr. Valderico Luiz dos Reis (CPF XXX.050.807-XX) : [..]
9.3. aplicar aos Srs. Valderico Luiz dos Reis (CPF XXX.050.807-XX) e Newton Lima Silva (CPF XXX.413.425-XX) , individualmente, a multa prevista no art. 57 da Lei 8.443/1992, no valor de R$ 60.000,00 (sessenta mil reais) e R$ 200.000,00 (duzentos mil reais) , respectivamente, com a fixação do prazo de quinze dias, a contar da notificação, para que comprovem, perante este Tribunal (art. 214, inciso III, alínea 'a', do Regimento Interno) , o recolhimento das dívidas aos cofres do Tesouro Nacional, atualizada monetariamente desde a data deste acórdão até a do efetivo recolhimento, se for paga após o vencimento, na forma da legislação em vigor;
9.4. autorizar, desde logo, nos termos do art. 28, inciso II, da Lei 8.443/1992, a cobrança judicial das dívidas, caso não atendidas as notificações; e
9.5. dar ciência da presente deliberação à Procuradoria da República no Estado da Bahia, nos termos do § 3° do art. 16 da Lei 8.443/1992, para as providências que considere cabíveis.'
HISTÓRICO
 O Ministério do Desenvolvimento Social e Combate à Fome instaurou tomada de contas especial (TCE) em desfavor de Valderico Luiz dos Reis, ex-Prefeito de Ilhéus/BA, em razão da impugnação parcial de despesas dos recursos repassados à Prefeitura Municipal de Ilhéus/BA, na modalidade fundo a fundo, à conta do Programa de Proteção Social Básica (PSB) e Programa de Proteção Social Especial (PSE) , nos exercícios de 2006, 2007 e 2008.
A motivação para a instauração da tomada de contas especial constituiu-se na impugnação parcial de despesas, conforme consignado nas Notas Técnicas 176/2015 (30/1/2015 - peça 1, p. 4-8) , 7.841/2014 (2/9/2014 - peça 1, p. 16-22) e 8.567/2014 (3/12/2014 - peça 1 p. 38-42) , em razão das seguintes irregularidades:
a)  PSB/PSE 2006 - não comprovação das despesas efetuadas no exercício de 2006 com os recursos do Peti Bolsa Rural, Peti Bolsa Urbana, Peti Jornada Rural e Peti Jornada Urbana - impugnação no valor de R$ 795.140,00;
b)  PSB/PSE 2007 - não comprovação das despesas efetuadas no exercício de 2007 com os recursos do Peti Bolsa Rural, Peti Bolsa Urbana, Peti Jornada Rural e Peti Jornada Urbana - impugnação no valor de R$ 469.220,00; e
c)  PSB/PSE 2008 - não comprovação das despesas efetuadas no exercício de 2008 com os recursos do Piso de Alta Complexidade I (PAC I) , Piso Básico Fixo (PBF) , Piso Básico de Transição (PBT) , Piso Básico Variável (PBV) , Programa de Erradicação do Trabalho Infantil (Peti-SSE) , Piso Fixo de Média Complexidade (PFMC) , Projovem, Programa de Proteção Social Básica (PSB-Jovem) , Piso Básico de Transição de Média Complexidade (PTMC) - impugnação no valor de R$ 1.860.824,40.
Considerando a ausência de comprovação parcial de despesas, por meio do Acórdão 15118/2018-TCU-Primeira Câmara (peça 50) a Corte julgou irregulares as contas dos exprefeitos Valderico Luiz dos Reis e Newton Lima Silva, condenouos em débito e os puniu pecuniariamente mediante a aplicação da multa prevista no art. 57 da Lei 8.443/1992.
Irresignado, Newton Lima Silva interpôs recurso de reconsideração cujo instrumento consta dos autos à peça 93, em que sustenta que a Administração era descentralizada, de modo que todas as despesas ordenadas foram executadas pela respectiva secretaria, e que os arts. 3º e 6º da Lei Municipal 3.348/2008 estabelecem que o Fundo Municipal de Assistência Social (FMAS) é gerido pela Secretaria Municipal de Assistência Social, a quem caberia a prestação de contas dos recursos em questão.
Mediante a instrução trazida à peça 110, propôs-se o desprovimento do recurso. A proposta, a que anuíram o titular da Serur (peça 112) e o Ministério Público especializado (peça 113) , fundase no entendimento de que cabe rejeitar a alegação recursal porque, conquanto a Lei Municipal 3.348/2008 (peça 109) tenha estabelecido que, a partir da sua entrada em vigor, o FMAS passaria a ser gerido pelo titular da Secretaria Municipal de Assistência Social, sua publicação teve lugar em 28/5/2008, de maneira que o ora recorrente teria sido corretamente responsabilizado pela aplicação indevida dos recursos no período em que esteve à frente da prefeitura anteriormente a essa data, saber: a partir de 1o/9/2007, quando passou a ocupar o cargo de prefeito municipal.
Como exarado em seu despacho juntado à peça 114, o Relator do recurso entendeu que remanesceria dúvida quanto à responsabilidade pela gestão dos recursos pecuniários oriundos do FMAS a partir de 28/5/2008 e que cumpriria afastar a responsabilidade do ora recorrente na hipótese de não haver ele atuado como gestor dos recursos.
Por isso, mediante o mencionado despacho determinou a feitura de comunicação de diligência dirigida à instituição bancária que sediou as contas correntes utilizadas pela prefeitura para gerir os recursos com o fito de solicitar o encaminhamento de meios de identificação dos responsáveis pela movimentação dos valores não só a partir de 28/5/2008, mas também no período objeto das contas especiais, vale dizer, janeiro de 2006 a dezembro de 2008.
PRELIMINAR
Da não ocorrência de prescrições das pretensões do EstadoPersecutor ao ressarcimento do Erário e da punição pecuniária e da não ocorrência de preclusão temporal para o Estado-Juiz de contas e de fiscalização de atos e contratos
1.2. Dado o julgamento do Supremo Tribunal Federal no RE 636.886, importa analisar não só alegação recursal, mas também, de ofício, a eventual ocorrência das perdas de poder processual previstas na Lei 9.873/1999 e da prescrição das pretensões do EstadoPersecutor ao ressarcimento do erário e da punição pecuniária da ora recorrente.
1.3. Perfilhase o entendimento do Tribunal relativo à questão da prescrição da última pretensão referida no parágrafo precedente exarado no item 11 do voto que precedeu a deliberação recorrida (peça 51) e reputase também aplicável à prescrição da pretensão ao ressarcimento do erário, se adotado o regime prescricional cível.
i)	Premissas adotadas
1.4. Adotarseão as premissas a seguir enumeradas sobre o tema desenvolvidas no âmbito da Serur no amadurecimento dos entendimentos exarados à peça 138, continente de estudo e pronunciamentos anteriores da Secretaria a respeito da matéria: 
a)   ao julgar o RE 636.886, o STF deu nova interpretação ao art. 37, § 5º, da Constituição da República. Fixou a tese de que 'é prescritível a pretensão de ressarcimento ao erário fundada em decisão de Tribunal de Contas';
b)   cumpre adotar o mesmo regime prescricional para o exame das prescrições das pretensões à aplicação de sanção punitiva e ao ressarcimento do erário no procedimento de controle administrativo, dado o seu objetivo comum de estabelecer para o Estado prazo para agir: caracterizar o ilícito, identificar seu autor, dimensionar as consequências da conduta e impor as consequências legais;
c)  até que sobrevenha norma específica, cumpre adotar no exame da ocorrência da prescrição mencionada o regime prescricional estatuído na Lei 9.873/1999, na linha dos recentes pronunciamentos do STF a respeito, sem deixar de empreender também o exame da prescrição segundo o prazo decenal previsto no Código Civil brasileiro;
d) ante a necessária aplicação ao caso concreto do entendimento fundador da decisão vinculante aludida no sentido de que se aplica a Lei 9.873/1999 ao procedimento de controle administrativo, cumpre examinar também a eventual subsunção da situação fática à hipótese de perda de poder processual pelo Poder Público prevista no art. 1o, § 1o, do citado diploma legal.
ii)	Análise da eventual ocorrência da prescrição objeto do art. 1o, caput, da Lei 9.873/1999
1.5. A seguir, aplica-se esse exame ao caso concreto.
ii.a) Do prazo
1.6. A Lei 9.873/1999 estabelece um prazo geral de cinco anos, na cabeça seu art. 1°, e um especial, previsto no § 2° do mesmo artigo, a seguir reproduzido: 'quando o fato objeto da ação punitiva da Administração também constituir crime, a prescrição reger-se-á pelo prazo previsto na lei penal'.
ii.b)	Do termo inicial da contagem do prazo
1.7. Quanto ao termo inicial, a referida lei prevê o tratamento a ser dado a situações de ilícitos permanentes ou continuados.
1.8. Seu art. 1°, parte final, traz previsão expressa a respeito do início do prazo em se tratando de infração consistente em prática de ato merecedor de sanção punitiva. Nesta hipótese, a prescrição começa a correr a partir da prática do ato. 
1.9. Em se tratando, diversamente, de infração de caráter permanente ou continuado, a prescrição começa a correr não da data de cada fato, e sim 'do dia em que tiver cessado' a permanência ou a continuidade ¿ como na reiteração de pagamentos irregulares, por vícios em sucessivas medições de uma mesma obra.
1.10. Nesse regime, como se infere do enfatizado pelo STF no voto do ministro Roberto Barroso, no MS 32.201, assim como no voto do ministro Gilmar Mendes, no RE 636.886, a contagem do prazo de prescrição no caso de convênios e instrumentos congêneres só começa a correr, (i) se prestadas as contas tempestivamente, na data em que tal se deu, (ii) se prestadas as contas intempestivamente, na data em que teve lugar a primeira medida inequivocamente persecutória administrativa de apuração dos fatos ou na em que teve lugar a prestação extemporânea, o que ocorrer primeiro, (iii) se  não prestadas as contas por omissão no dever de fazê-lo, na data em que teve lugar a primeira medida persecutória mencionada. 
ii.c)	Das causas de interrupção da contagem do prazo
1.11. No regime da Lei 9.873/1999, a contagem do prazo relativo à prescrição prevista no caput do seu art. 1º se interrompe sempre que concretizada qualquer das hipóteses estabelecidas nos incisos do seu art. 2o, a saber: pela notificação ou citação do indiciado ou acusado, inclusive por meio de edital (inciso I) ;  por qualquer ato inequívoco, que importe apuração do fato (inciso II) ; pela decisão condenatória recorrível (inciso III) ; por qualquer ato inequívoco que importe em manifestação expressa de tentativa de solução conciliatória no âmbito interno da administração pública federal (inciso IV) . 
1.12. Como se vê, a lei contempla uma variedade de causas e há autonomia entre elas. A própria determinação do TCU para que se realize auditoria para averiguar determinado fato interrompe a prescrição, como destacado no julgamento do MS 32.201.
1.13. Entende-se por atos inequívocos de apuração  (i) a investigação de irregularidades realizada pela autoridade administrativa no exercício do seu poder persecutor, ainda que de forma indireta (p. ex., por meio de verificação remota de dados regularmente enviados pelo administrado) , (ii) a remessa de correspondências ao imputado pedindo esclarecimentos sobre fatos - desde que comprovadamente recebidas, independentemente de resposta - e (iii)  as correspondências dirigidas a terceiros e por eles recebidas com vistas a confirmar a existência ou a natureza de fatos supostamente irregulares praticados por outrem.
1.14. De outro lado, reputa-se que não são atos inequívocos de apuração, exatamente por não envolveram investigação alguma de fatos: (i) os atos de impulso processual, como a circulação dos autos pelas diversas áreas técnicas da Administração envolvidas no procedimento, ainda que sejam emitidas manifestações ou despachos; (ii) os pareceres, meros atos opinativos que analisam fatos e sugerem providências; (iii) a eventual abertura de procedimento administrativo punitivo, pois que nesta hipótese se sabe, quando mesmo por indícios, qual é o fato ilícito praticado e quem é o responsável pela sua prática (isto é, o ato de apuração é antecedente necessário do ato de abertura do processo administrativo) . 
1.15. Nessa linha de raciocínio, não se devem confundir atos inequívocos de apuração com atos integrantes da cadeia de produção da decisão final, de sorte que haverá atos não interruptivos do prazo prescricional quinquenal e interruptivos do prazo trienal conducente à caracterização da prescrição por paralisação do processo administrativo.
ii.d)	Aplicação do entendimento ao caso concreto 
1.16. A conduta reprovável discutida no processo não se constitui em crime consoante decisão judicial transitada em julgado. Por isso, aplicase o prazo prescricional de cinco anos previsto no art. 1º da Lei 9.873/1999.
1.17. O Tribunal responsabilizou a ora recorrente pela conduta de caráter permanente ou continuado consistente na ordenação despesas consistente no emprego de recursos obtidos mediante transferência fundo a fundo eivadas da não comprovação da execução de seus objetos. 
1.18. Aplica-se, conseguintemente, o infratranscrito entendimento do Tribunal formulado no Acórdão 11930/2020-TCU-Segunda Câmara:
'Sumário: [...]
3) Nos casos de não comprovação da regular aplicação de recurso federal repassado mediante termos de parceria ou instrumentos similares, tal qual a transferência fundo a fundo, a data limite para entrega da prestação de contas final ou a data da efetiva entrega antecipada assinala o marco inicial da contagem do prazo de prescrição da pretensão punitiva do TCU [...]'
1.19. Consta à peça 1, p. 119, em expediente emitido no âmbito da Diretoria Executiva do Fundo Nacional de Assistência Social, que o prazo para a prestação de contas dos recursos em foco expirou em 30/7/2009 sem que tivesse sido recebida. Essa data, portanto, se constitui no marco inicial da contagem do prazo prescricional.
1.20. Da cronologia trazida em apêndice a esta instrução, continente somente de fatos bastantes para fundar o exame da eventual incidência do instituto no caso concreto, depreendese que interregnos inferiores a cinco anos mediaram entre os fatos administrativos iniciador, os interruptivos da contagem do prazo prescricional ali assinalados e a decisão objurgada. 
1.21. Desse modo, não teve lugar a prescrição prevista no caput do art. 1o da Lei 9.873/1999.
iii)		Análise da eventual ocorrência da preclusão temporal objeto do art. 1o, § 1o, da Lei 9.873/1999
1.22. A relação jurídica processual judicial se estabelece na chamada relação trilateral ou tripartite, na qual são sujeitos o Estado-Juiz, o autor e o réu, sendo imparcial o Estado e parciais - por isso denominados de "partes" - o autor e o réu. No procedimento administrativo, diversamente, há uma relação jurídica em que o interessado figura no polo passivo e o Poder Público figura tanto na qualidade de sujeito parcial integrante do polo ativo, na condição de EstadoPersecutor promotor das medidas apuratórias dos fatos, como na de sujeito imparcial julgador, na qualidade de Estado-Juiz no processo administrativo, impulsionador dos atos ordinatórios, instrutórios e decisórios. Vejase a esse respeito o ensinamento de Alexandre de Moraes, bem a propósito Ministro do Supremo Tribunal de Federal relator do RE 636.886, em sua obra Direito Constitucional (15a ed., São Paulo: Atlas, 2004, p. 124) :
'O devido processo legal configura dupla proteção ao indivíduo, atuando tanto no âmbito material de proteção ao direito de liberdade, quanto no âmbito formal, ao assegurar-lhe paridade total de condições com o Estado-persecutor e plenitude de defesa (direito à defesa técnica, à publicidade do processo, à citação, de produção ampla de provas, de ser processado e julgado pelo juiz competente, aos recursos, à decisão imutável, à revisão criminal) .' [grifouse]
1.23. Na redação do art. 1o, § 1o, da Lei 9.873/1999, o sintagma 'pendente de julgamento ou despacho' é antecedido de vírgula, do que se infere que se constitui em expressão de valor explicativo - e não restritivo   - do sentido semântico do adjetivo 'paralisado'. Por isso, há que ter por processo paralisado, para os efeitos desta norma, aquele em que, por praticado ato pendente por quem figure no polo ativo da relação processual constituída - ou por expirado o prazo para tanto - não há mais empecilho à prática de atos pela autoridade administrativa incumbida de praticar atos consistentes em despacho ordinatório ou instrutório ou em julgamento.
1.24. O instituto ali previsto não consiste em prescrição, vale dizer, em encobrimento da eficácia da pretensão do EstadoPersecutor ou do EstadoExequente a figurar no polo ativo da relação jurídica; a conduzirse, portanto, de modo parcial. Daí que a sua denominação de "prescrição" se constituiu numa atecnia legislativa.  
1.25. Diferentemente do que se pode pensar, não se trata de prescrição intercorrente. O que faz adjetivável de intercorrente determinada espécie do gênero prescrição é a sua ocorrência não antes de iniciado o processo, ou extraprocessualmente, mas sim quando o integrante do polo ativo da relação jurídica injustificadamente deixa de dar curso ao processo em curso - vale dizer, depois de constituída a relação processual - mediante a prática dos atos que lhe cabe, deixando-o paralisado sem justa causa pelo prazo da prescrição. Vale-se do escólio de Carlos Roberto Gonçalves (in Direito Civil Brasileiro, volume 1: parte geral. 12a ed. São Paulo: Saraiva, 2014., p. 514) : 'Configura-se a prescrição intercorrente quando o autor de processo já iniciado permanece inerte, de forma continuada e ininterrupta, durante lapso temporal suficiente para a perda da pretensão' [grifouse].
1.26. Pode ela ter lugar tanto em processo cognitivo como em processo executório. Conquanto tanto no Código Processual Civil como no Código Processual Penal brasileiros só conste menção à prescrição intercorrente na execução de decisões, na Doutrina o instituto também é previsto no processo cognitivo. Ela tem lugar em processo cognitivo quando há encobrimento da eficácia de pretensão do autor; no executório, há encobrimento da eficácia de pretensão do exequente. Tratandose de procedimento de controle administrativo, em qualquer das suas fases, desde a inquisitória à decisória, eventualmente prescreve uma ou mais das pretensões do EstadoPersecutor à condenação a ressarcir o erário e a aplicar sanção punitiva. Tratandose, diversamente, do processo executório desse decorrente com base no título executivo extrajudicial em que consiste a decisão do Tribunal de Contas da União, eventualmente prescreve a pretensão do Estado-Exequente à execução da dívida.
1.27. A inércia de que trata o art. 1o, § 1o, da Lei 9.873/1999 não é do integrante de polo ativo da relação jurídica, consistente no EstadoPersecutor, causadora da perda do direito de exercer a sua pretensão, mas antes de inércia do integrante da relação jurídica na condição de autoridade administrativa que pessoaliza o Estado-Juiz em processo administrativo, incumbida de praticar atos de impulsionamento do processo (ordinatórios, instrutórios ou decisórios) depois de iniciado este com a citação válida do integrante do polo passivo da dita relação. 
1.28. Trata-se, na verdade, do instituto da preclusão temporal para o juiz.
1.29. Fredie Didier Jr., em seu Curso de Direito Processual Civil (19a ed. Salvador: JusPodivm, 2017, p. 474) , leciona: 'A preclusão é definida como perda de uma situação jurídica ativa processual: seja a perda de poder processual das partes, seja a perda de um poder do juiz'.
1.30. O festejado processualista cuida na mesma obra de fazer distinção entre os institutos da preclusão temporal e da prescrição: 'Cabe, ainda, diferenciar preclusão temporal, prescrição e decadência. Isso porque confusões podem ser feitas entre tais institutos pelo fato de todos eles relacionaramse à ideia de tempo e de inércia' (ibid., p. 484) .  E assim conceitua prescrição: 'a prescrição é o encobrimento (ou extinção, na letra do art. 189 do Código Civil) da eficácia de determinada pretensão (ibid., p. 485) ' [grifouse].
1.31. O preclaro doutrinador ali também discorre sobre a preclusão temporal para o juiz (Op. Cit., p. 485486) :
'Enquanto a prescrição se relaciona aos direitos a uma prestação, a preclusão temporal refere-se, tão-somente, a faculdades/poderes de natureza processual.
Demais disso, prescrição e decadência são institutos de direito material, enquanto preclusão é instituto de direito processual. A prescrição e a decadência ocorrem extraprocessualmente - malgrado sejam ambas reconhecidas, no mais das vezes, dentro de um processo -, e suas finalidades projetam-se também fora do processo: visam à paz e à harmonia sociais, bem como a segurança das relações jurídicas. Já a preclusão temporal ocorre, sempre e necessariamente, durante o desenrolar do processo, e sua finalidade precípua restringe-se, igualmente, ao âmbito processual; visa, sobretudo, ao impulso do desenvolvimento, de forma segura e ordenada, para que se chegue ao ato final (prestação da jurisdição) .
6. PRECLUSÃO PARA O JUIZ
A doutrina e a jurisprudência têm por sinônimas as designações preclusão judicial ou preclusão pro judicato, que nada mais seriam que a perda de um poder do juiz. Rigorosamente, porém, a melhor designação é preclusão para o juiz ou preclusão judicial. Preclusão pro iudicato significa julgamento implícito. Como afirma José Maria Tesheiner: "Preclusão pro judicato não significa preclusão para o juiz. Em latim, judicato significa julgado; juiz é iudex (nominativo) ou iudicem (acusativo) . Preclusão pro judicato significa "preclusão como se tivesse sido julgado". Se houve decisão, e ocorreu preclusão, não há "preclusão pro judicato", porque esta supõe ausência de decisão. (...) Admitindo-se que haja preclusão para o juiz, diga-se, em bom português: "preclusão para o juiz"; não, preclusão "pro judicato", em mau latim"
Já vimos, ao classificarmos as preclusões, que subsistem, indiscutivelmente, em nosso sistema, preclusões judiciais lógicas e consumativas. Não se cogita, doutrinariamente, preclusão judicial temporal, já que os prazos para o juiz são impróprios. Essa lição doutrinária precisa ser revista. Não somente pelo fato de que os prazos para o juiz não podem ser anódinos, mas também pela existência de enunciados normativos expressos, como a hipótese de julgamento implícito prevista no Regimento Interno do STF, para o caso de o ministro do STF silenciar, após o prazo de vinte dias, sobre a existência de repercussão geral do recurso extraordinário (art. 324, § 2-, RISTF37; aqui, haveria uma verdadeira preclusão pro iudicato) .' [grifouse]
1.32. Teve lugar a confusão citada pelo processualista entre os dois institutos na elaboração da redação do art. 1o, § 1o, da Lei 9.873/1999. 
1.33. Mediante o dispositivo ora analisado se estatuiu, na verdade, o instituto da preclusão temporal para o EstadoJuiz em processo administrativo aplicar punições por inércia em que tenha quedado a autoridade administrativa competente para a prática dos atos ordinatórios, instrutórios e decisórios cabíveis. Noutras palavras, a paralisação do processo prevista no art. 1o, § 1o, da Lei 9.873/1999 se concretiza com a inércia do Poder Público no dever de impulsioná-lo mediante a prática de atos consistentes em 'julgamento ou despacho'.  Nada tem que ver, portanto, com o instituto da prescrição no procedimento administrativo: encobrimento do poder processual do EstadoPersecutor ou, conforme o caso, do EstadoExequente.
1.34. Vale observar que no julgamento originador da mencionada decisão vinculante do STF, somente o Ministro Gilmar Dantas se manifestou sobre o intuito da prescrição intercorrente e ao fazê-lo, no item 5 de seu voto, intitulado '[p]rescrição intercorrente', não mencionou art. 1o, § 1o, da Lei 9.873/1999, mas antes dispositivos do processo judicial cível de execução de dívida constituída pelo título executivo extrajudicial em que consistiu a decisão do Tribunal de Contas da União (o Ministro transcreveu integralmente o art. 1o daquele estatuto legal, mas ao tratar do item 4 de seu voto, intitulado '[p]razo prescricional aplicável', e sem se debruçar sobre o § 1o) . Ali se examinou, portanto, a eventual ocorrência inércia do EstadoExequente integrante do polo ativo no processo judicial de execução de crédito. Quer dizer, não se tratou do instituto da preclusão temporal havida em procedimento cognitivo de controle administrativo por inércia do Estado-Juiz de contas ou de fiscalização de atos e contratos na desincumbência do seu dever de praticar os atos processuais integrantes da cadeia de produção da decisão final. 
1.35. Porque de interesse para esta análise mais adiante, fazse uma breve distinção das fases do procedimento ordinário cível brasileiro, cujas normas processuais se aplicam subsidiariamente ao de controle administrativo (Súmula 106 do Tribunal) .
1.36. À luz do Código de Processo Civil de 1973, Cândido Dinamarco (in Instituições de direito processual civil. 6. ed. v. II. São Paulo: Malheiros, 2002, p. 346) leciona que 
'a estrutura do procedimento ordinário brasileiro costuma ser escandida pela doutrina mediante a indicação de quatro fases mais ou menos definidas, a saber: a) a postulatória, na qual se situam três dos cinco elementos estruturais dos procedimentos cognitivos (demanda, citação e resposta) ; b) a ordinatória, que culmina com o saneamento do processo na audiência preliminar; c) a instrutória, onde, como o nome diz, procede-se à instrução da causa; d) a decisória, em que tem lugar a sentença de mérito.'
1.37. A fase postulatória é 'aquela em que se formulam demandas, fazem-se as citações e tem o réu a oportunidade para oferecer sua defesa. É a fase inicial do procedimento, ou introdutória' (ibid., p. 348) .
1.38. A fase ordinatória, como seu nome o diz, 
'é o segmento do procedimento ordinário em que se põe ordem no processo. Na concepção brasileira do procedimento ordinário, logo que termina a fase postulatória o juiz toma decisões e determina providências destinadas a eliminar efeitos e a dar impulso ao procedimento, para que ele possa receber a instrução mediante a prova e depois chegar à sentença de mérito. Esse conjunto de atividades chama-se saneamento do processo e sanear significa: sanar, curar, purificar. O juiz saneia o processo (a) oferecendo oportunidades para que as partes exerçam plenamente o contraditório, (b) impondo exigências destinadas a eliminar irregularidades e (c) organizando as atividades probatórias a serem desenvolvidas na fase subsequente (instrutória) . Os atos ordinatórios constituem exercício do poder jurisdicional e o juiz tem o poder-dever de realizá-lo a requerimento de uma das partes ou mesmo exofficio porque é seu dever fazer constantemente o controle da presença dos pressupostos sem os quais o julgamento do mérito não é admissível. (ibid., p. 548) '. [grifouse]
1.39. Dada a sua natureza persecutória, a sua fase inicial ou introdutória não é de jaez postulatório, mas antes inquisitório: nela se apuram os fatos, se responsabiliza pelas pretensas irregularidades detectadas quem supostamente as tenha praticado e se fazem as citações para oferecer aos responsáveis a oportunidade de contradizer as imputações mediante a apresentação de suas alegações de defesa.
1.40. Dáse a incidência do instituto ora examinado na hipótese de que mais de três anos medeiem entre quaisquer dos seguintes momentos processuais: (i) aquele em que, terminada a fase inicial do procedimento e iniciada a relação processual quer com a resposta do responsável quer com a caracterização da sua revelia, fazse exigível prática de atos processuais pela autoridade administrativa, revestida da qualidade de impulsionadora e julgadora; (ii)  aqueles em que, na fase ordinatória do procedimento, tomamse decisões e se determinam providências destinadas a eliminar efeitos e a dar impulso ao procedimento, mediante despachos ou decisões interlocutórias; (iii) aqueles em que, na fase instrutória, também mediante despachos ou decisões interlocutórias, saneiase o processo; e (iv) aqueles em que, na fase decisória, proferemse julgamentos.
iii.a)	Do prazo
1.41. O art. 1o, § 1o, da Lei 9.873/1999 estabelece que é de três anos o prazo relativo ao instituto específico da preclusão temporal para o Poder Público aplicar sanção na condição de EstadoJuiz em procedimento administrativo.
iii.b)	Do termo inicial da contagem do prazo
1.42. À míngua de estabelecimento na Lei 9.873/1999 do termo inicial da contagem do prazo previsto no seu art. 1o, 1o, é mister buscar subsídios no direito processual civil para formular entendimento acerca de questão arrimado nas conceituações empreendidas naquele campo do sistema jurídico brasileiro.
1.43. Some-se à distinção das fases do procedimento de controle administrativo o conceito de citação insculpido no art. 238 do Código de Processo Civil brasileiro: 'Citação é o ato pelo qual são convocados o réu, o executado ou o interessado para integrar a relação processual'. Como entende o Superior Tribunal de Justiça no REsp 756/RO, 'nula a citação, não se constitui a relação processual'. 
1.44. Daí que no procedimento de controle administrativo só há 'processo' em curso desde o início da sua fase ordinatória em diante. Na sua fase inicial ou introdutória, de natureza inquisitória, não há relação processual constituída; tampouco, portanto, 'processo' no sentido jurídico estrito da palavra.  
1.45. Importa notar que descabe falar em paralisação no período em que transcorre o prazo para manifestação do responsável. Enquanto este não se manifestar, ou não se caracterizar a sua revelia com a expiração do prazo para tanto, inexiste inércia do Poder Público, visto que a prática de atos consistentes em despachos ordinatórios ou instrutórios ou em julgamento sem o exame da manifestação do particular implicaria nulidade por violação das garantias constitucionais do contraditório e ampla defesa.
1.46. Nessa linha de raciocínio, por disposição expressa da Lei n° 9.873/1999, a contagem do prazo trienal previsto em seu art. 1o, 1o, tem início no momento a partir do qual passa a ser exigível a emissão pela Administração de despachos, quer ordinatórios quer instrutórios, ou julgamento. Por isso, a contagem do prazo se inicia na primeira data em que houver expediente posterior àquela em que se dá a apresentação pelo responsável de suas alegações defensórias ou a expiração do prazo a ele concedido para tanto, o que tiver lugar antes. 
iii.c)	Das causas de interrupção da contagem do prazo
1.47. A interrupção da contagem do prazo da prescrição processual prevista no último dispositivo legal citado se dá com a prática por autoridade administrativa de ato processual de qualquer jaez integrante da cadeia de produção da decisão final - quer dizer, ordinatório, instrutório ou decisório - ali simplesmente denominado de 'julgamento ou despacho'. Vale notar, portanto, que cumpre distinguir tal hipótese das previstas no art. 2º da Lei 9.873/1999 para a interrupção da prescrição punitiva por inércia do Estado-Persecutor.
iii.d)	Aplicação do entendimento ao caso concreto
1.48. Passase à aplicação do entendimento ao caso concreto. 
1.49. O termo final da contagem do prazo para a resposta à citação do responsável se constituiu em 5/7/2017, ante o recebimento do instrumento citatório (peça 33) em 20/6/2017 (peça 35) .  O ora recorrente não respondeu à citação e não se manifestou quanto às irregularidades verificadas. 
1.50. Logo, o termo inicial da contagem do prazo consiste em 6/7/2017, primeiro dia em que houve expediente posterior a 5/7/2017.
1.51. Da cronologia trazida em apêndice a esta instrução, continente somente de fatos bastantes para fundar o exame da eventual incidência do instituto no caso concreto, depreendese que interregno inferior a três anos mediou entre o fato administrativo iniciador da respectiva contagem e a prolatação da decisão guerreada. 
1.52. Conclui-se que não teve lugar no caso concreto a preclusão temporal prevista no art. 1o, § 1o, da Lei 9.873/1999.
MÉRITO
Como registrado no item 3 da fundamentação (peça 51) da decisão combatida, promoveuse a citação do ora recorrente em razão do prejuízo causado ao Erário no período de 31/8/2007 a 31/12/2008. Isso porque, mediante pesquisa feita na instrução do processo, verificou-se que ele ocupou o cargo de prefeito municipal nesse período. Transcrevemse os itens 8 e 9 da instrução juntada à peça 46:
'8. [...] em pesquisa junto ao sítio eletrônico do Tribunal de Contas dos Municípios do Estado da Bahia - TCM/BA - de fato, é de se confirmar que o período de gestão do Sr. Valderico Luiz dos Reis encerrou em 30/8/2007 (Parecer Prévio TCM/BA, exercício 2007, p. 1, p. 22) , e que o Sr. Newton Lima Silva assumiu a prefeitura em 31/8/2007 e permaneceu no cargo até o final do respectivo mandato, em 31/12/2008 (Parecer Prévio TCM/BA, exercício 2008, p. 1, p. 23) , sendo reeleito para mais uma gestão. 
9. Destarte, em última instrução nesta Unidade Técnica (peça 28) , foi sugerida a citação dos responsáveis supra 'em decorrência impugnação parcial (2006 e 2007) e total (2008) de despesas dos recursos repassados à Prefeitura Municipal de Ilhéus/BA, na modalidade fundo a fundo, à conta do Programa de Proteção Social Básica - PSB - e Programa de Proteção Social Especial - PSE -, nos exercícios de 2006 (Sr. Valderico Luiz dos Reis) , 2007 (de 1/1/2007 até 30/8/2007: Sr. Valderico Luiz dos Reis e de 31/8/2007 até 31/12/2007: Sr. Newton Lima Silva) e 2008 (Sr. Newton Lima Silva) ' [grifouse]
Passase a examinar a resposta à mencionada comunicação de diligência (item 7) , acostada às peças 133 a 136, que se constituiu no encaminhamento, mediante os ofícios trazidos às peças 133 e 136, da declaração a eles anexadas em duas vias, às peças 134 e 135, emanadas por gerente da Agência Ilhéus do Banco do Brasil S.A. (Agência 19-1, CNPJ 00.000.000/00191) de identificação das pessoas 'autorizadas a movimentar as contas 30.414X, 30.4204, 30.4220, 30.4158, 30.4190, 30.4182 e 30.4212 no período de 01/2006 a 12/2008'. 
Da mencionada declaração, consta que, em alguns períodos, exigiuse um número mínimo de aposição assinaturas de pessoas autorizadas a movimentar as contas; noutros, exigiuse o mencionado número mínimo e assinatura de pessoa determinada; noutros, ainda, havia apenas uma pessoa autorizada. Da análise dessas exigências por períodos, se pode afirmar que o ora recorrente necessariamente assinou documentos de movimentação dos recursos pecuniários depositados nas contas [i] entre 10/5/2007 a 18/5/2007, pois nesse período esteve autorizado a movimentar as contas e, mais que isso, era a única pessoa autorizada a fazê-lo, de modo que a aposição de sua assinatura nos documentos de movimentação bancária era, por óbvio, obrigatória; e [ii] entre 3/9/2007 e 19/5/2009, pois, neste período, era uma das duas pessoas autorizadas e, como faz ver a letra 'S' na coluna de quadro intitulada 'Obg', abreviatura de 'obrigatória', sua assinatura era exigida para a feitura das aludidas movimentações.  
A declaração de que as movimentações nas referidas contas bancárias nos períodos identificados no parágrafo precedente se condicionaram à aposição da assinatura do ora recorrente faz prova de que ele movimentou os recursos objeto das contas especiais antes mesmo de passar a ocupar o cargo de prefeito municipal em 1o/9/2007 e, mesmo depois de 28/5/2008, data de entrada em vigor da Lei Municipal 3.348/2008, por força da qual, segundo alega, as ordenações de despesa passaram a ser feitas no âmbito da Secretaria Municipal de Assistência Socia Município.
CONCLUSÃO
Com esteio, pela análise empreendida da resposta à comunicação de diligência referida, conclui-se que o ora recorrente movimentou, de fato, os recursos pecuniários objeto das contas especiais de 10/5/2007 a 18/5/2007 e de 3/9/2007 e 19/5/2009, não obstante a entrada em vigor, em 28/5/2008, da Lei Municipal 3.348/2008, mediante a qual, formalmente, delegou-se ao titular da Secretaria Municipal de Assistência Social competência para gerir, fiscalizar e prestar contas do Fundo Municipal de Assistência Social.
PROPOSTA DE ENCAMINHAMENTO
Ante o exposto, submetem-se os autos à consideração superior, propondo-se, com fundamento nos arts. 32, inciso I, e 33 da Lei 8.443/1992:
a)  conhecer do recurso de reconsideração interposto por Newton Lima Silva (peça 93) contra o Acórdão 15118/2018-TCU-Primeira Câmara (peça 50) e, no mérito, negar-lhe provimento;
b)  dar ciência da deliberação ao recorrente e à Procuradoria da República no Estado da Bahia [cf. item 9.5 do acórdão recorrido]."
2.	O diretor e o secretário da Serur anuíram ao encaminhamento acima (peças 141 e 142) . 
3.	O representante do MP/TCU manifestou-se, na essência, de acordo com a proposta da unidade técnica (peça 143) .
	É o relatório.

Higor Costa Pinto (OAB/BA 41.865) e outros

Procurador Marinus Eduardo De Vries Marsico.

RECURSOS DE RECONSIDERAÇÃO. Tomada de Contas Especial. FUNDO NACIONAL DE ASSISTÊNCIA SOCIAL. NÃO COMPROVAÇÃO DE DESPESAS. citação. CONTAS IRREGULARES. dÉBITO. multa. CONHECIMENTO. ARGUMENTOS INCAPAZES DE ALTERAR A DELIBERAÇÃO. Negativa de provimento. CIÊNCIA.

TOMADA DE CONTAS ESPECIAL (TCE)

Secretaria de Recursos (Serur)

Cuidam os autos de recurso de reconsideração interposto pelo sr. Newton Lima Silva contra o Acórdão 15118/2018-TCU-Primeira Câmara.
2.	Por meio do supracitado julgado, este Tribunal examinou tomada de contas especial instaurada pelo Ministério do Desenvolvimento Social e Combate à Fome em desfavor do sr. Valderico Luiz dos Reis, ex-prefeito do Município de Ilhéus/BA, em razão da impugnação parcial de despesas realizadas com recursos repassados por força dos programas de Proteção Social Básica (PSB) e de Proteção Social Especial (PSE) , nos exercícios de 2006, 2007 e 2008.
3.	As irregularidades referiram-se às impugnações abaixo:
	a) PSB/PSE 2006 - não comprovação das despesas efetuadas com os recursos do Programa de Erradicação do Trabalho Infantil (Peti) , a saber: Peti Bolsa Rural, Peti Bolsa Urbana, Peti Jornada Rural e Peti Jornada Urbana - R$ 795.140,00;
	b) PSB/PSE 2007 - não comprovação das despesas efetuadas com os recursos do Peti Bolsa Rural, Peti Bolsa Urbana, Peti Jornada Rural e Peti Jornada Urbana - R$ 469.220,00; e
	c) PSB/PSE 2008 - não comprovação das despesas efetuadas com os recursos do Piso de Alta Complexidade I (PAC I) , Piso Básico Fixo (PBF) , Piso Básico de Transição (PBT) , Piso Básico Variável (PBV) , Programa de Erradicação do Trabalho Infantil (Peti-SSE) , Piso Fixo de Média Complexidade (PFMC) , Projovem, Programa de Proteção Social Básica (PSB-Jovem) , Piso Básico de Transição de Média Complexidade (PTMC) - R$ 1.860.824,40.
4.	No âmbito desta Corte de Contas, foram citados os ex-prefeitos Valderico Luiz dos Reis, cujo período de gestão foi de 2006 a 30/8/2007, e Newton Lima Silva, que assumiu a prefeitura em 31/8/2007 e permaneceu no cargo até 31/12/2008, sendo reeleito para a gestão seguinte.
5.	O feito prosseguiu regularmente e, por meio do Acórdão 15118/2018-TCU-Primeira Câmara deste Tribunal julgou irregulares as contas dos ex-gestores, condenando-os ao pagamento de débito correspondentes às quantias geridas e não comprovadas por cada um, além de multa individual proporcional ao dano (R$ 60.000,00 para o sr. Valderico Luiz dos Reis e R$ 200.000,00 para o sr. Newton Lima Silva) .
6.	É contra essa deliberação que se insurge o sr. Newton Lima Silva.
7.	Nesse intuito, suscita a sua ilegitimidade passiva, uma vez que: (i) o órgão da administração local responsável pela coordenação da Política de Assistência Social era a Secretaria de Assistência Social, existindo, inclusive, um gestor do Fundo de Assistência Social; (ii) de acordo com a Lei Municipal 3.348/2008, o Fundo Municipal de Assistência Social (FMS) era gerido pela Secretaria Municipal de Assistência Social, a quem competia a obrigação de prestar contas; (iii) não pode ser responsabilizado por atos praticados por outros gestores; e (iv) inexiste qualquer demonstrativo de que tenha realizado movimentações na conta relativa aos recursos do FMS.
8.	A unidade técnica refuta os argumentos do recorrente, tendo em vista que:
	a) a Lei Municipal 3.348/2008 foi sancionada pelo sr. Newton Lima Silva e publicada no dia 28/5/2008, enquanto os atos irregulares apontados no termo de citação referem-se aos períodos de 2006 e 2007 (impugnação parcial) e 2008 (impugnação total) ;
	b) no período de 2006 a 2007 e até a data da publicação da referida lei (28/5/2008) , o ex-prefeito era o gestor máximo da municipalidade;
	c) a delegação de competência havida com a edição da Lei Municipal 3.348/2008 não exonera de responsabilidade a autoridade delegante, pois cabe ao gestor a boa escolha de seus subordinados e a respectiva supervisão;
	d) após diligência feita ao Banco do Brasil - Agência de Ilhéus, verificou-se que:
		d.1) em alguns períodos, exigiu-se um número mínimo de aposição de assinaturas de pessoas autorizadas a movimentar as contas;
		d.2) em outros, exigiu-se o mencionado número mínimo e a assinatura obrigatória de determinada pessoa;
		d.3) em outros, ainda, havia apenas uma pessoa autorizada;
		d.4) o recorrente assinou documentos de movimentação dos recursos de 10/5/2007 a 18/5/2007, pois, nesse período, era a única pessoa autorizada; e
	d.5) de 3/9/2007 a 19/5/2009, o ex-gestor era uma das duas pessoas autorizadas, sendo que os documentos indicam que ambas as assinaturas eram obrigatórias para as movimentações financeiras.   
9.	Desse modo, para a Serur, a comprovação de que as movimentações nas contas bancárias nos períodos identificados estavam condicionadas à aposição da assinatura do ora recorrente evidencia que ele movimentou os recursos antes de assumir o cargo de prefeito municipal, em 31/8/2007, e depois de 28/5/2008, data de entrada em vigor da Lei Municipal 3.348/2008.
10.	Assim, a proposta sugerida é no sentido de negar provimento ao recurso.
11.	O MP/TCU acolheu a proposta.
12.	Com efeito, a análise empreendida pela Serur, a qual adoto como razões de decidir, demonstrou que o sr. Newton Lima Silva efetivamente geriu, nos períodos acima citados, os recursos relativos aos programas ora impugnados. Por essa razão, não merece acolhimento a alegação de ilegitimidade passiva.
13.	Ademais, o recorrente não apresentou argumentos ou documentos aptos a demonstrar a regularidade de parte das despesas do Peti Bolsa Urbana no exercício de 2007 e do total das despesas de diversos programas no exercício de 2008.
14.	Por conseguinte, considerando que as alegações oferecidas não lograram afastar as irregularidades identificadas pelo Tribunal ao tempo da deliberação ora vergastada, julgo que o recurso não deve ser provido.
	Ante o exposto, voto por que seja adotado o acórdão que submeto à deliberação desta Primeira Câmara. 
TCU, Sala das Sessões, em 4 de outubro de 2022.
BENJAMIN ZYMLER 
Relator